【裁判字號】    92,選上訴,868
【裁判日期】    921204
【裁判案由】    賄選
【裁判全文】
臺灣高等法院臺南分院刑事判決            九十二年度選上訴字第八六八號    Ｇ
      上  訴  人
      即  被  告  丙  ○  ○
      選任辯護人  葉  榮  棠
右上訴人因賄選案件，不服臺灣嘉義地方法院九十一年度訴字第三三一號中華民國九
十二年五月十三日第一審判決（起訴案號：臺灣嘉義地方法院檢察署九十一年度偵字
第三九六三號），提起上訴，本院判決如左：
      主      文
原判決關於丙○○部分撤銷。
丙○○共同連續對於有投票權之人，行求賄賂，而約其投票權為一定之行使，處有期
徒刑陸月，如易科罰金，以佰元折算壹日，褫奪公權貳年，賄賂金新臺幣貳萬元沒
收。
      事      實
一、丙○○為嘉義縣東石鄉猿樹村第十七屆村長候選人，與甲○○（業經原審法院判
    處有期徒刑六月，得易科罰金確定）係關係密切之至友，而甲○○為使丙○○能
    順利當選，乃幫其助選拉票，並向丙○○表示其家族約有十票，嗣丙○○亦期能
    順利當選，遂於民國九十一年六月六日下午二時許，在嘉義縣東石鄉猿樹公墓旁
    ，向甲○○表示希其見機對於住在其同村內具有本屆村長選舉投票權之家族行賄
    ，經甲○○允諾後，二人即共同基於賄選之概括犯意聯絡，由丙○○交付甲○○
    新台幣（下同）二萬元後，旋由甲○○於同日下午約三時許，前往嘉義縣東石鄉
    猿樹村三鄰頂寮二四號其堂嫂陳麗霞之住處，以每票二千元代價之賄選方式，先
    後對住於該處具有投票權之村民即甲○○之堂嫂陳麗霞、嬸嬸蔡阿珠、堂兄吳興
    奮，行求陳麗霞、蔡阿珠、吳興奮為投票予候選人丙○○之一定行使，詎遭陳麗
    霞、蔡阿珠、吳興奮等人拒絕而未交付，然陳麗霞等人隨即告知甲○○，其等本
    支持丙○○，且雙方復有親屬關係，仍同意投票支持丙○○。甲○○繼於同日下
    午約四時許，再前往同村三鄰頂寮二五號之三叔父吳清杉住處，以上開方式欲交
    付四千元予其叔父吳清杉（含其妻之選舉權一票），行求吳清杉及其妻為投票予
    候選人丙○○之一定行使，詎仍遭其叔父吳清杉婉拒收受賄款而未交付，然吳清
    杉亦告知甲○○，其本支持丙○○，且雙方具有親屬關係，仍同意投票支持丙○○；而甲○○連遭其堂嫂陳麗霞等四人婉收賄款後，乃於同日下午約六時許，前
    往同村十一鄰二二八號之一丙○○之住處，將上開丙○○所交付之二萬元賄款歸
    還丙○○，其中一萬元甲○○尚未行求其家族成員，而止於預備賄選。
二、嗣經法務部調查局嘉義縣調查站（下稱嘉義縣調查站）蒐獲具體事證報請臺灣嘉
    義地方法院檢察署檢察官指揮嘉義縣調查站調查員、嘉義縣警察局朴子分局刑事
    組偵查員，分別傳喚陳麗霞、蔡阿珠、吳興奮、吳清杉、甲○○等人到庭後始供
    出上情。甲○○並於偵查中偵訊時，自白其犯行，並接受審判。
三、案經嘉義縣警察局朴子分局報請臺灣嘉義地方法院檢察署檢察官偵查起訴。
      理      由
一、訊據上訴人即被告丙○○對於右揭行求賄賂之事實坦承不諱，經查：
（一）被告供認右揭行求賄賂之事實，核與共犯甲○○於嘉義縣調查站調查時及偵查
      中供述之情節相符（見警卷第一頁背面、第二頁正、背面、偵查卷第二四頁背
      面、第二五頁正、背面），並經證人吳興奮、蔡阿珠、陳麗霞、吳清杉於調查
      站調查時及偵查中證述共犯甲○○向其等行求賄選無誤，而被告係臺灣省嘉義
      縣東石鄉猿樹村第十七屆村長候選人，有臺灣省嘉義縣東石鄉猿樹村第十七屆
      村長候選人登記冊影本附於偵查卷（第四一頁）可稽。又共犯甲○○行求賄賂
      之人即證人吳興奮、蔡阿珠、陳麗霞、吳清杉等人，均係設籍在嘉義縣東石鄉
      猿樹村而有嘉義縣東石鄉猿樹村第十七屆村長選舉權之事實，除據其等證述明
      確外，復有臺灣省嘉義縣東石鄉猿樹村第十七屆村長選舉人名冊影本附於偵查
      卷第四一頁、第四二頁）可按。
（二）共犯甲○○於原審審理辯稱：於嘉義縣調查站制作筆錄時係調查員指示其要如
      何制作筆錄，始放其回去云云。按刑事訴訟法第一百條之二雖有準用同法第一
      百條之一第一項之規定，即司法警察官或司法警察詢問犯罪嫌疑人，除有急迫
      情況且經記明筆錄者外，應全程連續錄音；必要時，並應全程連續錄影。然考
      其立法目的，在於建立詢問筆錄之公信力，並擔保詢問程序之合法正當；亦即
      在於擔保犯罪嫌疑人對於詢問之陳述，係出於自由意思及筆錄所載內容與其陳
      述相符，故司法警察官或司法警察詢問犯罪嫌疑人如違背上開規定，其所取得
      之供述筆錄，究竟有無證據能力，即應審酌司法警察官或司法警察違背該法定
      程序之主觀意圖、客觀情節、侵害犯罪嫌疑人權益之輕重、對犯罪嫌疑人在訴
      訟上防禦不利益之程度等具體情節認定之。而如犯罪嫌疑人之陳述係屬自白，
      同法第一百五十六條第一項已特別規定「被告之自白，非出於強暴、脅迫、利
      誘、詐欺、疲勞訊問、違法羈押或其他不正之方法，且與事實相符者，得為證
      據。」，則被告於司法警察官或司法警察詢問之自白，如係出於自由意思而非
      不正之方法，且其自白之陳述與事實相符，縱令司法警察官或司法警察對其詢
      問時未經全程連續錄音或錄影，致詢問程序不無瑕疵，仍難謂其於司法警察官
      或司法警察詢問自白之筆錄無證據能力（參閱最高法院八十九年度台上字第三
      八七八號判決）。查共犯甲○○於嘉義縣調查站製作筆錄之過程，經原審於九
      十二年四月二十九日審理時當庭勘驗錄音帶結果：「錄音帶前八十分鐘均是製
      作筆錄之調查員向被告甲○○曉以大義，播放至八十分鐘時，均無聲音，據被
      告甲○○稱該段時間係調查員與他至訊問室外面講，這段時間經現場測量約七
      十秒。播放至八十五分鐘時亦無聲音，據被告甲○○稱該段時間係調查員叫他
      去訊問室外之廁所前面並指示他照調查員所教製作筆錄，這段時間經測量約五
      分鐘。播放至九十二分鐘左右，亦無聲音，據被告甲○○稱該段時間係調查員
      叫他去上廁所，這段時間經測量約六分鐘。播放至約一百分鐘時，亦無聲音，
      時間經測量約三分鐘，據被告甲○○稱該段時間係調查員再教他如何陳述。」
      「上開錄音帶第二、三段無聲音之前確有聽見調查員與被告甲○○談論上廁所
      之事。」「被告甲○○調查站之筆錄並非採一問一答之方式，且筆錄內被告甲○○所回答之內容大都非被告甲○○所回答，而是調查員陳述案情再由被告甲○○回答。」等情（見原審卷第一二二頁、第一二三頁），有該錄音帶附卷足
      憑。又共犯甲○○製作上開筆錄過程之錄影帶，亦經原審同上日當庭勘驗結果
      ：「錄影帶上之時間於九十一年六月七日下午五點四十分四十秒時，被告甲○○進入訊問室，並於五點四十一分五十秒被告甲○○將身分證交予製作筆錄之
      調查員。於五點四十五分十秒被告甲○○點一根香煙吸食。於六點○二分五十
      秒被告甲○○與調查員吃便當，被告甲○○於六點九分用餐完畢。於七點八分
      四十五秒由調查員將被告甲○○帶出訊問室於七時十四分十八秒再由調查員將
      被告甲○○帶回訊問室。又於七點五十七分四十秒再由調查員將被告甲○○帶
      出訊問室，錄影中斷。」等情（見原審卷第一二四頁），亦有該錄影帶可參。
      從上開錄音帶、錄影帶勘驗結果觀之，共犯甲○○所辯於嘉義縣調查站制作筆
      錄之過程中，其與調查員間確有提及上廁所一節，尚非全然無據；且調查員於
      制作共犯甲○○筆錄時確實未依上開刑事訴訟法之規定予以全程連續錄音、錄
      影，惟上開錄音帶因係採閩南語發音，所以內容大都不很清晰，亦經原審當庭
      勘驗無訛，則是否以上揭共犯甲○○與調查員間確有上廁所之對話，以及調查
      員確將共犯甲○○帶出訊問室，即謂調查員當時確係以上廁所為由，而指示共
      犯甲○○至訊問室外面並指示共犯甲○○應如何陳述，非無可疑？且查，共犯
      甲○○於原審調查時亦明確供陳其於調查站制作筆錄時並未遭刑求（見原審卷
      第六七頁），再參以其於偵查中供稱：「（今日於縣調查站所言實在？）實在
      」、「（請蔡阿珠、陳麗霞、吳興奮、吳清杉支持丙○○，你有無以一票二千
      元向他們買票行賄？）有，但他們沒收，我把買票錢還丙○○」、「（丙○○
      何時何地拿多少錢要你幫他買票？）丙○○於九十一年六月六日下午二點在猿
      樹村公墓旁拿二萬元給我，叫我發放給家族親友，我就以每票二千元拿給蔡阿
      珠等人，他們說不要」、「（蔡阿珠、陳麗霞、吳興奮、吳清杉你要各拿二千
      元給他們要求投票支持丙○○，他們說不用但還是會支持丙○○？）是」、「
      （何時、何地要各拿二千元給蔡阿珠、陳麗霞、吳興奮、吳清杉要他們投票支
      持丙○○？）九十一年六月六日約三、四點在他們家裡」、「（蔡阿珠、陳麗
      霞、吳興奮、吳清杉拒收賄款後，那二萬元你如何處理？）我拿回去還丙○○
      」、「（何時何地拿二萬圓環丙○○？）九十一年六月六日下午五、六點將這
      二萬元送到丙○○家裡，交還給他」、「（有無誣陷丙○○？）沒有」、「（
      對蔡阿珠等四人有投票權人行求賄賂有無認罪、認錯？）有」等語（見偵查卷
      第二四頁正面至第二六頁正面），與其於調查站所供情節悉相符合。而共犯甲○○上開於偵查中所供：除錄音帶內容與筆錄完全相符外，亦未見檢察官以強
      暴、脅迫方法或其他非法方法取供等情，復經原審當庭勘驗共犯甲○○於偵查
      中之錄音帶屬實，則共犯甲○○於偵查中所為之供述，確係採一問一答之方式
      製作，且係就檢察官之訊問，逐一回答，顯係在其自由意識下所供述，應堪認
      定。而共犯甲○○復未能提出任何證據資以證明其於調查站所供確有受調查員
      強暴、脅迫、利誘、詐欺、疲勞訊問、違法羈押或其他不正方法之情事，尚難
      認其於調查站調查時所為之供述有何非基於其本人自由意志所為之情形；且查
      共犯甲○○上開偵查中之自白，亦非受任何強暴、脅迫、利誘、詐欺、違法羈
      押或其他不正之方法所為之供述，而與其調查站中所為之自白互核相符，已如
      上述，並核與證人吳興奮、蔡阿珠、陳麗霞、吳清杉證述之情節相吻合，堪認
      與事實相符，自得採為認定事實之依據。，本件調查員於制作共犯甲○○筆錄
      時雖確未依上開刑事訴訟法之規定予以全程連續錄音、錄影，固有疏漏，然與
      共犯甲○○所為其確自被告丙○○處收受二萬元之現金作為賄選所用之供述並
      無關連，是共犯甲○○於調查站調查時所為之供述，既未能證明確係非基於其
      自由意思而為，自具有證據能力，共犯甲○○此部分所辯，尚不足採。
（三）證人乙○○於原審審理時雖到庭證稱：九十一年六月六日下午一時至三時許，
      被告在其住處泡茶云云，然查證人乙○○與被告就當時證人乙○○之女友究有
      無在家等情，供述顯不一致，顯徵情虛；或謂此屬日常生活細節，偶有不復記
      憶或誤記之情，亦不違常情，惟被告於九十一年六月六日下午一時至三時許在
      證人乙○○家中一事，衡情亦屬一般人日常生活細節，證人乙○○卻於事發後
      逾半年仍能記憶清晰，顯與常情有背，益見證人乙○○於原審審理時所為顯係
      迴護被告之舉，並無足採。
（四）綜上所述，被告行求賄賂之自白與事實相符，事證明確，被告犯行堪以認定。
二、按公職人員選舉罷免法第九十條之一第一項之「行求」、「期約」、「交付」行
    為，係屬階段行為，倘若未符合「期約」、「交付」之行為，仍僅該當行求賄賂
    之行為。其中「行求」行為僅須向相對人為賄賂之意思表示即足成立，不以相對
    人之承諾為必要，被告與共犯甲○○雖對於有投票權之人，交付賄賂，而約其為
    一定行使之行為，惟為證人蔡阿珠、陳麗霞、吳興奮、吳清杉所婉拒，是被告與
    共犯甲○○所為僅係於行求之階段，核被告所為，係犯公職人員選舉罷免法第九
    十條之一第一項之投票行求賄賂罪。被告與共犯甲○○就上揭犯行，有犯意聯絡
    及行為分擔，均為共同正犯。被告丙○○先後多次行求賄賂，時間緊接，犯罪構
    成要件相同，顯係出於概括犯意反覆為之，為連續犯，應依刑法第五十六條之規
    定以一罪論，並加重其刑。
三、原審認被告事證明確，予以論罪科刑，固非無見，惟查被告於本院審理時已坦承
    犯行，知所悔悟，被告雖因犯偽造文書罪，經原審法院判處有期徒刑二月，緩刑
    二年，於八十二年三月八日判決確定，有臺灣高等法院被告瘸國前案紀錄表一份
    附於本院卷足參，然緩刑期滿未經撤銷，其刑之宣告失其效力，素行並非不佳，
    原判決認被告因偽造文書案件，經原審法院判處有期徒刑二月，緩刑二年（未構
    成累犯），素行非佳，被告於犯後始終未坦認犯行，於原審審理時猶飾詞狡辯等
    一切情狀，判處有期徒刑十月，似嫌過重，尚有未洽。被告上訴謂量刑過重，亦
    存有理由，惟原判決既有可議，應由本院將原判決撤銷改判。爰審酌被告犯罪之
    動機、目的、手段、素行、犯罪所生危害及犯後之態度等一切情狀，並參酌檢察
    官於本院審理時對於被告科刑範圍之意見表示被告坦承認罪，符合訴訟經濟，同
    意於法律規定範圍內從輕量刑，乃量處如主文第二項所示之刑，並諭知易科罰金
    之折算標準。至公訴人認被告犯後毫無悔意，飾詞狡卸，請求量處有期徒刑一年
    二月，惟被告之犯行僅於行求階段，且所行求之次數不多，所生之危害尚屬輕微
    ，公訴人之求刑過高，併此敘明。再被告因違反公職人員選舉罷免法之罪，經宣
    告有期徒刑以上之刑，應依公職人員選舉罷免法第九十八條第三項規定，宣告褫
    奪公權，爰併依刑法第三十七條第二項規定宣告褫奪公權期間如主文所示。所行
    求之賄賂金二萬元，雖未扣案，然依同法第九十條之一第三項之規定係屬義務沒
    收之規定，爰依此規定諭知沒收。
據上論結，應依刑事訴訟法第三百六十九條第一項前段、第三百六十四條、第二百九
十九條第一項前段、公職人員選舉罷免法第九十條之一第一項、第三項、第九十八條
第三項，刑法第十一條前段、第二十八條、第五十六條、第四十一條第一項前段、第
三十七條第二項，罰金罰鍰提高標準條例第二條，判決如主文。
本案經檢察官劉欽銘到庭執行職務。
中    華    民    國      九十二      年      十二      月      四      日
                                  臺灣高等法院臺南分院刑事第三庭
                                      審判長法官  陳    義    仲
                                            法官  楊    子    莊
                                            法官  陳    清    溪
右正本證明與原本無異。
如不服本判決，應於判決送達後十日內向本院提出上訴狀，其未敘述理由者並應於提
出上訴狀後十日內向本院補提理由書（應附繕本)。
                                      法院書記官  尤    乃    玉
中    華    民    國      九十二      年      十二      月      五      日
附錄法條：
公職人員選舉罷免法第九十條之一
對於有投票權之人，行求期約或交付賄賂或其他不正利益，而約其不行使投票權或為
一定之行使者，處五年以下有期徒刑，得併科新台幣四十萬元以上四百萬元以下罰金
。


司法院資訊處製作；財團法人民間司法改革基金會備份。
